【裁判字號】    99,訴,360
【裁判日期】    991119
【裁判案由】    給付法定地上權地租
【裁判全文】
臺灣士林地方法院民事判決               99年度訴字第360號
原      告    江照美
訴訟代理人    余泰鑫律師
複代理人      蔡文仁
被      告    林施臻臻
兼訴訟代理人  林裕祥
訴訟代理人    林政男
上列當事人間請求給付法定地上權地租事件，本院於民國99年8
月12言詞辯論終結，判決如下：
    主  文
核定被告林施臻臻占有坐落臺北市○○區○○段二小段29地號土
地權利範圍十萬分之一八七七，自民國94年1 月1 日起至民國95
年12月31日止，每年應給付原告新臺幣肆萬柒仟柒佰拾玖元，
自民國96年1 月1 日起至民國98年12月31日止，每年應給付原告
新臺幣伍萬陸仟陸佰零玖元，自民國99年1 月1 日起至終止占有
之日止，每月應給付原告新臺幣伍仟貳佰貳拾捌元。
被告林施臻臻應給付原告新臺幣貳拾陸萬伍仟佰零伍元；並自
民國99年1月1日起至終止占有前項土地之日止，按月給付原告新
臺幣伍仟貳佰貳拾捌元。
核定被告林裕祥占有坐落臺北市○○區○○段二小段29地號土地
權利範圍十萬分之一四三三，自民國94年1 月1 日起至民國95年
12月31日止，每年應給付原告新臺幣萬陸仟佰柒拾貳元，自
民國96年1 月1 日起至民國98年12月31日止，每年應給付原告新
臺幣肆萬仟壹佰拾元，自民國99年1 月1 日起至終止占有之
日止，每月應給付原告新臺幣仟玖佰捌拾元。
被告林裕祥應給付原告新臺幣貳拾萬貳仟壹佰拾肆元；並自民
國九十九年一月一日起，至終止占有前項土地之日止，按月給付
原告新臺幣仟玖佰捌拾元。
訴訟費用由被告林施臻臻負擔十分之四、被告林裕祥負擔十分之
三，餘由原告負擔。
    事實及理由
一、原告主張：
（一）伊係坐落臺北市○○區○○段二小段29地號土地（下稱系
      爭土地）之共有人，權利範圍為萬分之331 ；而原告本亦
      為系爭土地上20751 建號、門牌臺北市○○○路105 巷35
      號2 樓之6 （下稱原有之6 建物）之所有權人。然原有之
      6 建物於民國79年2 月9 日遭拍賣（本院78年度民執字第
      2405號拍賣抵押物事件），由訴外人曾寶秀買受，再輾轉
      由訴外人陳錦雄購得。嗣原有之6建物於81年7月28日分割
      增加同地段22988建號、門牌臺北市○○○路105巷35號2
      樓之8 建物（下稱系爭之8 建物），因此原有之6 號建物
      變成兩戶獨立之建物，原有之6 建物面積減縮（分割後現
      狀下稱系爭之6 建物），與系爭之8 建物（以下與系爭之
      6 建物合稱為系爭建物）之面積各如附表一建物標示之面
      積欄所示。其後被告林施臻臻、林裕祥先後於81年9 月2
      日、同年月1 日，各以買賣原因分別登記各自取得系爭之
      6 建物、系爭之8 建物之所有權。而系爭建物所坐落基地
      即系爭土地應有部分仍為伊所有，依民法第876 條規定，
      兩造間應視為已有地上權之設定，兩造應就地租等為協議
      ，如不能協議者，得請求法院以判決定之。然經伊於98年
      12 月4日、22日分別以存證信函通知被告協議處理，被告
      先後於同年月5 日、23日收受信函，雙方就地租仍無法達
      成共識。伊自得依前揭規定，請求法院予以核定。
（二）系爭建物占有伊所有系爭土地權利範圍共計10 萬分之331
      ，按系爭之6 建物、系爭之8 建物面積比例計算（參見原
      告附表），分別占有系爭土地權利範圍各相當於萬分之
      1877 （331/10000x107.38/189.37）、10萬分之1433（
      331/1000 0x81.99/189.37 ）。又系爭建物位於士林區○
      ○○路之精華地區，附近建物之租金每坪甚至高達975 元
      ，伊請求以土地法第97條第1 項規定按申報總價年息百分
      之10之標準計算，換算僅約每坪251 元，低於該區域租金
      行情甚多，應屬合理。而系爭土地總面積為1,341 平方公
      尺，系爭土地於94至95年、96至98年之公告地價各為每平
      方公尺2 萬9,6 00元、3 萬5,100 元。按上述標準計算，
      以伊98年12月間寄發存證信函請求為時間基準，之前5 年
      即94年1 月1 日起至98年12月31日止之地租總額，被告林
      施臻臻部分計41萬4,033 元、被告林裕祥部分則為31萬
      6,135 元（詳見原告附表），而自99年1 月1 日起按月各
      應給付之地租金額則分別為8,159 元、6,230 元。爰依民
      法第876 條規定提起本訴。
（三）並聲明：
    1.請求核定被告施臻臻占有系爭土地權利範圍10萬分之1877
      ，自94年1月1日起至95年12月31日止，每年應給付原告7
      萬4,501元，自96年1月1日起至98年12月31日止，每年應
      給付原告8萬8,344元，自99年1月1日起至終止占有之日止
      ，每月應給付原告8,159元。
    2.被告林施臻臻應給付原告41萬4,033元，及自起訴狀繕本
      送達之翌日起至清償日止，按年利率百分之5計算之利息
      ；並應自99年1月1日起至終止占有前項土地之日止，按月
      給付原告8,159元。
    3.請求核定被告林裕祥占有系爭土地權利範圍10萬分之1433
      ，自94年1月1日起至95年12月31日止，每年應給付原告
      5萬6,885元，自96年1月1日起至98年12月31日止，每年應
      給付原告6萬7,455元，自99年1月1日起至終止占有之日止
      ，每月應給付原告6,230元。
    4.被告林裕祥應給付原告31萬6,135元，及自起訴狀繕本送
      達之翌日起至清償日止，按年利率百分之5計算之利息；
      並應自99年1月1日起至終止占有前項土地之日止，按月給
      付原告6,230元。
二、被告則以：
（一）當初應是原告提供系爭土地予建商興建整棟建物，系爭建
      物本有使用系爭土地之合法權源，伊等輾轉取得系爭建物
      ，為合法之所有權人。系爭建物於66年經核發使用執照，
      原告於67年間取得原有之6建物，但68年間始取得系爭土
      地所有權。當時建物起造人與系爭土地所有權人不同，系
      爭土地所有權人必有出具同意書，且為無償提供建物使用
      ，故系爭建物完工後當有合法使用權源，並無租賃問題，
      系爭土地所有權人當無收租金之權利。是兩造間應有使用
      借貸關係存在，伊等無庸給付租金。又系爭建物第二度再
      被拍賣時，原告有優先承買權，其自行放棄未主張優先權
      ，不應向伊等請求給付租金。
（二）縱認伊等應給付原告租金，原告亦應提供系爭土地上所有
      建物保存登記時之土地應有部分分配表，以確認系爭建物
      占有系爭土地之權利範圍。又原告以公告地價為計算基礎
      ，亦與土地法按申報總額計算之規定不符。且區分所有建
      物其土地之利用係垂直關係，不同於一般地上權使用，租
      金亦應不同於普通地上權之租金。而應以系爭建物面積占
      使用執照總面積之比率0.0273（系爭建物面積合計161.33
      / 執照總面積5905.98 平方公尺），折算系爭土地總面積
      計36.6093 平方公尺（1341x0.0273=36.6093 平方公尺）
      ，作為系爭建物占有系爭土地之面積。此外，系爭建物甚
      為老舊，且位處靠近山坡地之偏僻區域，距離原告所主張
      所謂天母精華區○○○○段之路程，且105 巷係出路之無
      尾巷，以土地申報地價年息百分之10之最高比率計算地租
      並非合理，應以年息百分之5 之比率計算為適當。依此計
      算，自94年至98年5 年度系爭建物應負擔之租金總額計為
      24萬887 元，再折算原告系爭土地應有部分萬分之331 後
      ，原告僅得請求地租7,973 元。
（三）並聲明：原告之訴駁回。
三、經查：
（一）原告因買賣原因，於68年8 月29日登記取得系爭土地所有
      權權利範圍萬分之331。原告原並為坐落系爭土地上原有
      之6建物之所有權人，且為66使字第2554號使用執照之起
      造人。嗣原有之6建物，經本院78年度民執智字第2405號
      拍賣抵押物強制執行事件予以拍賣，由第三人曾寶秀於79
      年1月16日得標買受。復經第三人吳鳳玉買受於79年6月4
      日登記取得所有權，再經拍賣由第三人陳錦雄得標而於81
      年5月1日完成所有權移轉登記。
（二）嗣原有之6建物於81年7月28日分割成為系爭之6建物、系
      爭之8建物，而成為獨立之兩戶建物，各自登記面積如附
      表一建物標示之面積欄所示。
（三）其後被告林施臻臻於81年9月2日以同年8月19日買賣之原
      因，登記取得系爭之6建物之所有權全部；被告林裕祥則
      於81年9月1日以同年8月19日買賣之原因，登記取得系爭
      之8建物之所有權全部。
（四）原告前於98年12月4日、同年月22日先後寄發存證信函予
      被告，請求被告於7日內就過去5年間地租事宜進行協議，
      該等存證信函分別於同年月5日、23日各自送達被告。惟
      兩造迄未能達成協議。
（五）系爭土地94年1月至95年12月間每平方公尺公告地價為2萬
      9,600元、按百分之80計算之申報地價為2萬3,680元；96
      年1月至98年12月間每平方公尺公告地價為3萬5,100元、
      申報地價為每平方公尺2萬8,080元；99年1月間起迄今每
      平方公尺公告地價3萬8,900元、按百分之80計算之申報地
      價為3萬1,120元。
      上揭各項，有原告提出之系爭土地登記謄本、本院民事執
      行處函文、系爭建物登記謄本、登記簿謄本、存證信函暨
      郵件收件回執、系爭土地公告地價查詢系統表，以及被告
      提出之使用執照存根（以上為影本）、系爭土地重測前舊
      登記簿謄本等附卷可參，均堪信為真實。
四、得心證之理由：
    本件原告主張系爭建物與系爭土地應有部分萬分之331原均
    為伊所有，嗣系爭建物因拍賣而移轉為第三人所有，經輾轉
    為被告分別買受，依民法第876條規定應視為已有地上權設
    定，因兩造就地租等無法達成協議，爰聲請法院予以核定，
    並請求被告給付地租等情，被告則以前詞置辯。本件之爭點
    應為：（一）兩造間是否應視為已有地上權設立關係存在？
   （二）前項如是，兩造間之地租、期間及範圍如何定之？（
    三）原告得請求被告給付之地租各為若干？
    茲分述如下：
（一）被告各自所有系爭之6 建物、系爭之8 建物坐落原告所有
      系爭土地，應分別視為與原告間已有地上權設定關係存在
      ：
    1.按設定抵押權時，土地及其土地上之建築物，同屬於一人
      所有，而僅以土地或僅以建築物為抵押者，於抵押物拍賣
      時，視為已有地上權之設定，其地租、期間及範圍由當事
      人協議定之。不能協議者，得聲請法院以判決定之。民法
      第876條第1項定有明文。經查，坐落系爭土地上原有之6
      建物及系爭土地應有部分萬分之331原同屬原告所有，嗣
      原有之6建物經拍賣抵押物強制執行程序由第三人曾寶秀
      拍定買受，二者乃異其所有權人，依前揭規定，原告與拍
      定取得原有之6建物之所有人間，就原告上開系爭土地應
      有部分自依法擬制視為已有地上權之設定，而此依法擬制
      之地上權法律關係並由輾轉受讓原有之6建物之所有權人
      所繼受。
    2.被告雖抗辯原告應係提供系爭土地予建商興建建物，原告
      取得原有之6建物之時間早於取得系爭土地所有權，當時
      建物起造人與系爭土地所有權人不同，系爭土地所有權人
      必有出具同意書，且為無償提供建物使用，應有使用借貸
      關係存在，無租賃問題，伊等無庸給付租金云云。然原告
      否認其提供系爭土地予建商興建建物之情，並主張其係向
      建商購買系爭土地與原有之6建物等語。經查，原告固為
      原有之6建物所屬使用執照之起造人之一，然無從憑認其
      即為提供系爭土地與建商興建整棟建物之原始土地所有權
      人，而被告就此又未能舉證以明，其此部分抗辯自無足取
      。至於原始系爭土地所有權人於申請建造執照、地上建物
      使用執照之初，按諸營建實務，固須出具同意書為憑，然
      出具同意書無非僅表徵同意得於土地上興建地上建物之意
      思，至其同意之實質原因關係為何？或為合建契約、或為
      地上權設定關係，或為贈與、買賣、租賃、借貸等等不一
      而足，徒以此同意書自不足逕認即為使用借貸或有其他無
      償之法律關係存在，被告執此抗辯無庸給付租金云云，要
      非可採。
    3.至於被告辯謂伊等為系爭建物合法之所有權人乙節，核以
      建物與其坐落土地係屬不同之不動產標的，縱地上建物係
      合法建築，亦非當然即有得以無償占有基地之權源。而民
      法第876條第1項規定，其規範目的乃在衡平地上建築物與
      土地所有權人雙方之利益，由該條項之規定，地上建築物
      之所有權人得擬制視為已有地上權關係存在，取得使用土
      地之合法權源而無庸拆除建物，另土地所有權人亦得向地
      上建築物之所有權人收取地租以彌補其無法使用土地之損
      失。是被告為系爭建物合法所有權人乙點與其應否給付地
      租係屬二事，徒此亦不足推認被告即無給付使用土地對價
      之義務。此外，是否行使優先承買權與得否請求地上權地
      租亦屬二事，縱原告確曾於系爭建物二度拍賣時放棄優先
      承買權，亦不影響系爭建物與系爭土地間擬制之地上權關
      係，是被告抗辯原告自行放棄優先承買權云云，亦不影響
      原告得依民法第876規定請求地租之權利。
    4.承上所述，原告原本同為系爭土地及原有之6建物之所有
      權人，因拍賣抵押物事件，乃異其所有權人，原有之6建
      物並輾轉受讓、分割而分別為被告所有，被告自因繼受系
      爭建物而與原告間存有擬制之地上權關係存在，至為明確
      。而經原告分別以存證信函通知被告，雙方仍無法就給付
      地租乙事達成協議，依前揭民法第876條規定，原告訴請
      法院裁判核定兩造間之地租、期間及範圍自屬有據。
（二）兩造間擬制地上權關係之地租、期間及範圍核定如主文第
      1項、第3項所示：
    1.原告得依民法第876 條規定，請求法院核定兩造地上權關
      係之地租等權利義務關係，業如上述。而關於占有系爭土
      地之權利範圍，被告雖抗辯原告應提供系爭土地上所有建
      物保存登記時土地應有部分分配表以資確認云云。然原告
      係原有之6 建物之起造人，於該建物所屬使用執照取得之
      後亦登記取得系爭土地應有部分，而其於系爭土地上亦無
      其他建物之所有權，可見原告就系爭土地之應有部分即為
      原有之6 建物所配附之基地應有部分無訛。至於系爭之6
      建物與系爭之8 建物分割之後，登記面積如附表一建物標
      示面積欄所示，依照二建物面積比例（共用部分2078 5
      建號總面積82.92 平方公尺，2 戶各自權利範圍均14分之
      1 ，亦應折算各5.92計入，故系爭之6 建物面積應為10
      7.38平方公尺，系爭之8 建物面積應為81.99 平方公尺）
      計算分擔系爭土地應有部分萬分之331 ，則系爭之6 建物
      占有基地即系爭土地權利範圍應以10萬分之1877計算（33
      1/10000x107.38/189.37 ≒1877/100000 ），系爭之8建
      物占有部分權利範圍則應以10萬分之1433計之（331/1000
      0x81.99/189.37≒1433/100000 ）。至於期間部分，原告
      前於98年12月4 日、同年月22日先後寄發存證信函請求被
      告於7 日內協議，該等存證信函分別於同年月5 日、23日
      各自送達被告，最後期限於98年12月30日屆滿，則原告請
      求回溯5 年自94年1 月1 日起算核定地租數額及請求依此
      核定數額給付，亦屬合理有據。
    2.關於地租數額方面，按城市地方房屋之租金，以不超過土
      地及其建築物申報總價年息百分之10為限。此規定於租用
      基地建築房屋之情形準用之。土地法第97條第1 項、第10
      5 條定有明文。另土地法第97條第1 項規定所謂之土地價
      額，依同法施行細則第25條之規定，係指法定地價而言。
      而所謂法定地價，依土地法第148 條規定，係指土地所有
      權人依該法所申報之地價，而在平均地權條例施行區域，
      係指土地所有人於地政機關舉辦規定地價或重新規定地價
      時之公告期間內申報之地價，未於該期間內申報者，以公
      告地價之百分之80為其申報地價，同條例第16條規定甚明
      。亦即土地法第97條據以計算上限之基礎，應為申報價額
      ，而非公告地價。原告逕以公告地價作為計算基礎，應有
      誤解，併予敘明。再查，系爭土地乃位於臺北市士林區○
      ○○路，附近商業發達、交通便利，生活機能佳，被告占
      有系爭土地係為系爭建物之基地，系爭建物係作為住宅使
      用，屋齡已逾30年，外觀上觀察已屬老舊，被告相對使用
      利益應非甚高等情，有原告提出之週邊生活圈照片、位置
      圖、房仲業租金行情查詢資料等影本可參。本院綜合審酌
      上情，認應酌定以上述法定地價年息百分之8 計算租金標
      準較為妥適。則依占有期間、系爭土地當期申報地價、占
      有應有部分折算面積及上述年息比率計算結果，兩造間擬
      制地上權關係之地租、期間及範圍應核定如主文第1 項、
      第3 項所示，計算式則詳如附表二、附表三所示。
（三）原告得請求被告分別給付之租金數額，各如附表二、附表
      三所示：
    1.依上述核定內容據以計算，自94年1 月1 日起至98年12月
      31日止5 年期間，被告應給付原告之地租總額，被告林施
      臻臻部分合計為26萬5,305 元，被告林裕祥部分則合計為
      20萬2,134 元。而自99年1 月1 日起迄終止占有之日止，
      應按月給付之租金數額方面，被告林施臻臻為5,228 元、
      被告林裕祥則為3,983 元。計算式亦詳如附表二、附表三
      所示。
    2.至於原告請求並自起訴狀繕本送達被告翌日起算法定遲延
      利息部分，考以請求法院核定地租部分，其訴之性質為形
      成之訴，而關於請求給付地租部分，其訴之性質為給付之
      訴，為達訴訟經濟目的，固非不得同時提起上開形成之訴
      及給付之訴，然必先經法院核定地租數額後，原告始得據
      以請求被告如數給付，被告自無遲延給付可言，是原告並
      請求法定遲延利息部分，即不應准許。
五、從而，原告依民法第876 條規定，請求核定：（一）被告施
    臻臻占有系爭土地權利範圍10萬分之1877，自94年1 月1 日
    起至95年12月31日止，每年應給付原告4 萬7,739 元，自96
    年1 月1 日起至98年12月31日止，每年應給付原告5 萬6,60
    9 元，自99年1 月1 日起至終止占有之日止，每月應給付原
    告5,228 元；（二）被告林施臻臻應給付原告26萬5,305 元
    ，並自99年1 月1 日起至終止占有前項土地之日止，按月給
    付原告5,228 元；（三）核定被告林裕祥占有系爭土地權利
    範圍10萬分之1433，自94年1 月1 日起至95年12月31日止，
    每年應給付原告3 萬6,372 元，自96年1 月1 日起至98年12
    月31日止，每年應給付原告4 萬3,130 元，自99年1 月1 日
    起至終止占有之日止，每月應給付原告3,983 元；（四）被
    告林裕祥應給付原告20萬2,134 元，並自99年1 月1 日起至
    終止占有前項土地之日止，按月給付原告3,983 元，為有理
    由，應予准許。逾此範圍之請求，則無理由，應予駁回。
六、本件事證已臻明確，兩造其餘主張、陳述及所提證據，經審
    酌與本院前揭判斷不發生影響，毋庸再予逐一論述，並此敘
    明。
七、據上論結，本件原告之訴為一部有理由，一部無理由，依民
    事訴訟法第79條、第85條第1項但書，判決如主文。
中    華    民    國    99    年    11    月    19    日
                  民事第三庭  法  官  施月燿
以上正本證明與原本無異。
如對本判決上訴，應於判決送達後20日內向本院提出上訴狀，若
委任律師提起上訴者，應一併繳納上訴審裁判費，否則本院得不
命補正逕行駁回上訴。
中    華    民    國    99    年    12    月    6    日
                              書記官  吳昀蔚

司法院資訊處製作；財團法人民間司法改革基金會備份。
